【裁判字號】    99,簡上,199
【裁判日期】    990730
【裁判案由】    詐欺
【裁判全文】
臺灣臺北地方法院刑事判決             99年度簡上字第199號
    上  訴  人
    即  被  告  甲○○
    選任辯護人  王雅慧律師
上列被告因詐欺案件，不服本院民國99年4月30日99年度簡字第8
99號第一審判決（聲請簡易判決處刑案號：99年度偵字第4178號
），提起上訴，本院管轄第二審之合議庭判決如下：
    主  文
原判決撤銷。
甲○○幫助犯共同詐欺取財罪，處拘役肆拾日，如易科罰金，以
新臺幣壹仟元折算壹日。緩刑貳年，並應向公庫支付新臺幣貳萬
元。
    事  實
一、甲○○係年滿18歲、具相當教育程度、有工作經驗之人，明
    知社會上詐欺案件近年來層出不窮，並可預見將自己個人名
    義申設之銀行帳戶之金融卡、密碼等交付予他人使用，恐遭
    利用作為幫助詐欺集團用以詐騙他人財物匯款使用，竟基於
    幫助他人詐欺取財之不確定故意，於民國98年12月22日，在
    臺北車站M5出口，將其申設之第一商業銀行南港分行、帳號
    為00000000000號帳戶之提款卡及密碼，交付予真實姓名年
    籍不詳之某成年人。嗣該取得前揭帳戶提款卡及密碼，自稱
    「王主任」、「王主任助理」之成年人及所屬詐欺集團其他
    成年成員，即共同基於意圖為自己不法所有之犯意聯絡，推
    由集團內某成年女性成員，於同日20時26分許，假冒係「HA
    PPY GO」客服人員，向在新竹市之黃詩琁（原審判決及檢察
    官聲請簡易判決處刑書均誤載為乙○○，應予更正）佯稱：
    因作業疏失，將黃詩琁所為之交易設定為分期付款，為解除
    設定，須黃詩琁提供中國信託銀行信用卡之客服電話云云，
    黃詩琁不疑有他，即告知該公司之服務電話為（02）000000
    00等語，嗣再由該集團內某成年男性成員佯以中國信託銀行
    人員身分，去電向黃詩琁佯稱：為取消分期付款，要求依其
    指示操作網路銀行云云，致黃詩琁陷於錯誤，而依指示操作
    網路銀行，將新臺幣（下同）1萬3009元（轉帳手續費用17
    元未計入）匯入甲○○上揭帳戶內，旋遭提領一空。嗣黃詩
    琁發覺受騙，始報警查知上情。
二、案經黃詩琁訴由新竹市警察局第三分局及臺北縣政府警察局
    三峽分局報告臺灣臺北地方法院檢察署檢察官偵查後聲請簡
    易判決處刑。
    理  由
壹、程序部分：
一、按被告以外之人於審判外之言詞或書面陳述，除法律有規定
    者外，不得作為證據；被告以外之人於審判外之陳述，雖不
    符刑事訴訟法第159條之1至第159條之4之規定，而經當事人
    於審判程序同意作為證據，法院審酌該言詞陳述或書面陳述
    作成時之情況，認為適當者，亦得為證據；當事人、代理人
    或辯護人於法院調查證據時，知有第159條第1項不得為證據
    之情形，而未於言詞辯論終結前聲明異議者，視為有前項之
    同意，此刑事訴訟法第159條第1項、第159之5分別定有明文
    。本院認定事實所引用之下列證據，均非非法取得之證據；
    又被告甲○○及檢察官於本院審判期日，對證據能力部分，
    均未表示爭執，迄至言詞辯論終結前，亦未再聲明異議，本
    院審酌各該證據作成時之情況，並無不當之情形，認以之作
    為證據應屬適當，依刑事訴訟法第159條之5第2項之規定，
    自得作為證據，合先敘明。
貳、實體部分：
一、訊之被告固坦認其為求職，確有提供前揭帳戶之提款卡暨密
    碼予其不熟悉之他人等情，惟矢口否認有幫助詐欺取財犯行
    ，辯稱：我係為應徵工作而交付提款卡及密碼，伊當時僅單
    純想應徵工作而已，不知對方會拿去詐欺他人云云。被告辯
    護人辯護意旨略以：上揭帳戶係被告於97年2月29日即開戶
    ，後來，為了求職才交付他人，上揭帳戶已正常使用1年10
    月，被告一直在等可否上班，覺得不對，要去止付時，已成
    警示帳戶，如果被告有犯罪故意，絕不會自投羅網。被告之
    父母失業，被告向金鑽遊藝場求職，對方當時表示要查上揭
    帳戶帳號有無問題，沒有問題，即請被告來上班，被告也係
    被害者，係被詐騙集團利用，希望諭知被告無罪之判決，如
    果鈞院認為有罪，因被告無前科，希望為緩刑之諭知等語。
二、經查：
    （一）被害人黃詩琁於上揭時、地，遭到前述詐騙集團成年
          成員以購物付款設定錯誤云云為由詐騙，致其陷於錯
          誤，而於98年12月22日，依指示如數匯款至被告上揭
          帳戶內，旋遭提領一空，而被告乃上揭帳戶已成警示
          帳戶後之同月25日，始至銀行辦理掛失等事實，除為
          被告自承之外，業據被害人黃詩琁於警詢中指訴綦詳
          （見偵查卷第18至20頁），此外，復有中國信託銀行
          網路銀行交易明細表、第一商業銀行南港分行2010年
          2月26日一南港字第00030號函附98年12月間交易明細
          表（見偵查卷第21至24頁、第27至28頁）在卷可稽。
          據上，足認被告上揭帳戶於98年12月22日，即遭前述
          詐騙集團成年成員用以為詐騙被害人金錢之匯款人頭
          帳戶，而被告乃於上揭帳戶已成警示帳戶後之98年12
          月25日才為掛失之舉等情無訛。
    （二）被告雖一再以前揭情詞置辯。然而，存款帳戶之提款
          卡及密碼，僅係供作存、提款及轉、匯款之工具，並
          無供個人財產狀況徵信之功能；又應徵工作，依一般
          經驗法則，通常僅需提供履歷表或相關工作經驗證明
          文件，薪資方面若以轉匯方式處理，則僅需提供金融
          帳戶之帳號即可，殊無將帳戶之提款卡及密碼一併交
          付之必要，若有進一步要求求職者將個人帳戶提供為
          公司使用，一般人亦能意識此有為人頭帳戶之意，恐
          會涉不法情事；另將自己帳戶之提款卡及密碼併予提
          供他人，該帳戶即會處於他人可得任意使用、操控狀
          態，此乃一般人均應具備之常識；且關於不肖犯罪者
          （集團）使用他人存款帳戶（或稱人頭帳戶）供作犯
          罪使用，藉此逃避檢警查緝之情事，亦為新聞媒體大
          肆報導，社會大眾對此類之犯罪型態，已耳熟能詳，
          對於一般人理應妥善保管帳戶存摺、提款卡暨密碼，
          防止他人任意使用自身之存摺、提款卡及密碼，均應
          有所認識，縱因特殊情況，偶須將存摺、提款卡、密
          碼交他人使用，亦必深入瞭解其用途，復依理性判斷
          合理性，始會同意提供，且該等專有物品如落入不明
          人士手中，而未加以闡明正常用途，極易被利用為與
          財產有關之犯罪工具，乃依一般人生活經驗能體察之
          常識，對於非有正當理由，竟徵求他人提供帳戶者，
          客觀上均可預見其目的，無非為供為某資金之存匯後
          再行領用，且其中過程必係有意隱瞞或掩飾行為人之
          真實身分。被告於偵查中已自承：不知應徵工作地點
          ，當時只有對方電話號碼，雙方約在臺北車站碰面，
          僅要求其提供身分證影本、提款卡及密碼，當時亦感
          到有異常之處，其知悉將提款卡及密碼交予他人，他
          人可使用其之帳戶等語（見偵查卷第31至32頁）；其
          於本院審理時亦供稱：對方未告知要帳戶提款卡、密
          碼之目的為何，我當時想說帳戶內沒錢，沒顧慮這樣
          多，反正我不會被騙錢就好了等語（見本院卷99年7
          月14日審判筆錄）。徵以被告智識程度與一般常人無
          異，且為受有相當教育、行為時已滿18歲之人，除經
          被告當庭陳述在卷（見本院卷同上審判筆錄），並有
          法務部戶役政連結作業系統可表，衡諸常情，其當可
          預見若將自己上揭帳戶之提款卡、密碼提供他人，他
          人即可任意使用該帳戶做匯款提領使用，依現今社會
          詐騙事件充斥之狀況，此舉將可能幫助他人實施財產
          犯罪，惟被告求職心切，罔顧可能提供他人財產犯罪
          所用之危險，仍將之交付予其完全不熟悉，連真實姓
          名、年籍均不知之他人，故依本件客觀情狀，被告主
          觀上對其提供上揭帳戶之提款卡、密碼，顯與其所應
          徵求職無直接關聯，一旦同時交出該帳戶提款卡及密
          碼，其上揭帳戶形同毫無設防，取得提款卡及密碼之
          他人即可任意使用，難保不會遭非法利用其帳戶等情
          ，絕非毫無所知。然而，被告僅為謀求職，仍執意交
          付前揭帳戶供為使用，漠視可能遭他人為不當利用帳
          戶轉匯之風險，等同容任他人恣意為不法使用，難謂
          其主觀上對其帳戶遭用於前揭詐欺情事，無預見可能
          性。
    （三）又被告於98年12月22日交付上揭帳戶提款卡及密碼後
          ，對方未立即安排工作，被告亦認為對方有藉詞推延
          之舉措，然被告亦未緊急向銀行為掛失止付，猶延宕
          數日，於被害人遭詐騙匯款遭提領一空，且其上揭帳
          戶已為警示帳戶後，才向銀行辦理掛失，自難認被告
          已對交付帳戶提款卡及密碼一事，盡防止他人不當使
          用之責，無從為對其有利之認定。又被告提出之報紙
          ，固刊登有遊藝場應聘外場人員、無經驗可、可立即
          上班者佳等之廣告，但依其廣告內容，並無認客觀上
          有使人確信需提供個人帳戶提款卡、密碼之需，亦無
          法據此即為被告有利之認定。再被告於交付前揭帳戶
          提款卡及密碼時，固不能明確知悉將遭用於何種方式
          之財產犯罪，但其既然對於他人將可藉此使用其帳戶
          充為人頭帳戶，供為犯罪之用，非全然不得而知，業
          如前述，則其交付自己提款卡及密碼供他人任意使用
          為資金流通往來，包括提領匯入其帳戶內之犯罪款項
          ，尚無逸脫其認知之範圍。被告所辯，均不可採，其
          有幫助詐欺取財之不確定故意，可資認定。
    （四）綜上所述，被告前揭所辯及其辯護人之主張，均不足
          採信。本案事證明確，被告幫助詐欺取財之犯行，堪
          以認定，自應依法論科。
三、論罪之理由：
    （一）核被告所為，係犯刑法第30條第1項前段、第339條第
          1項之幫助詐欺取財罪。
    （二）按刑法上之幫助犯，係對於犯罪與正犯有共同之認識
          ，而以幫助之意思，對於正犯資以助力，而未參與實
          施犯罪之行為者而言。被告基於幫助之不確定故意，
          提供其所有之上揭帳戶提款卡及密碼為前述詐欺取財
          犯行之用，僅係參與犯罪構成要件以外之行為，於無
          積極證據證明被告係以正犯而非以幫助犯之犯意參與
          ，或有參與施用詐術、領取被害人匯入款項等詐欺取
          財構成要件行為，應認被告係幫助犯，爰依刑法第30
          條第2項規定，按正犯之刑減輕之。
    （三）前述某真實姓名、年籍不詳之成年人與其所屬詐騙集
          團之其他成年成員間，對前揭詐欺取財犯行，俱有犯
          意聯絡、行為分擔，均為共同正犯（最高法院98年度
          臺非字第141號、97年度臺非字第268號裁判意旨可供
          參照）。
四、原審認為被告幫助詐欺取財犯罪明確，審酌被告並無前科，
    其素行良好，此有臺灣高等法院被告前案紀錄表附卷可稽，
    其犯罪之動機、目的、手段、對社會交易安全產生負面影響
    ，且增加政府查緝此類詐欺取財犯罪之困難，因而導致被害
    人（誤載「等」）承受財產上損失共計1萬3009元，且迄今
    被告並未賠償被害人所受損失之犯罪所生危害程度，猶飾詞
    狡辯，犯罪後態度不佳等一切情狀，而依刑事訴訟法第449
    條第1項、第3項、第454條，刑法第30條第1項前段、第2項
    、第339條第1項、第41條第1項前段，刑法施行法第1條之1
    ，逕以簡易判決處刑拘役肆拾日，並諭知易科罰金之標準，
    雖非無見。惟按有罪之判決書，須將認定之犯罪事實詳記於
    事實欄，然後於理由內逐一說明其所憑之證據及其認定之理
    由，以使事實與理由兩相一致，方為合法。倘理由內已為說
    明，而事實欄無此記載，則理由失其依據，其判決當然違法
    ；又事實認定與理由說明，不相一致，或事實或理由欄內之
    記載，前後齟齬，屬判決理由矛盾之當然違背法令。原審判
    決未依刑事訴訟法第454條第2項規定引用檢察官聲請簡易判
    決處刑書之記載相同之部分，雖得以簡略方式為之，但依同
    法第454條規定記載之犯罪事實、證據名稱、應適用之法條
    及主文仍應相互一致，然原審判決於事實中，既認定被告前
    揭帳戶提款卡及密碼，係提供予「該詐欺集團成員‧‧‧共
    同基於意圖為自己不法所有之犯意聯絡‧‧‧」，而為前述
    詐欺取財犯行，但於論罪科刑之理由、據上論結欄，未論及
    被告幫助之正犯為共同正犯，亦未引用刑法第28條；於主文
    亦漏未諭知犯「共同」詐欺取財罪，依前說明，均有不合，
    顯有違誤。被告及辯護人以被告無罪云云，請求撤銷原審判
    決，固無理由，惟原審判決既有前揭可議之處，仍應撤銷改
    判，以資適法。
五、爰審酌被告之品行、素行狀況，有臺灣高等法院被告前案紀
    錄表在卷可憑，被告犯罪之動機、目的乃為一己之私，係藉
    此謀求工作機會，乃將其上揭帳戶提款卡及密碼交予他人，
    使得以之作為詐騙財物之工具，已助長國內詐騙犯罪氣焰、
    增加查緝犯罪之困難度，此亦係我國現今詐騙案件日趨增多
    ，社會一般大眾間信賴感日趨低落之重要原因，本件被害人
    亦因而遭受金錢上損害，斟酌被告犯罪之手段、其危害他人
    財產安全及社會秩序，犯罪所生之危害，惟念及被告年紀尚
    輕且還在學（夜間部）、生活狀況、智識程度，其一再表示
    願意與被害人和解，然因被害人業已進狀表明不願到庭調（
    和）解而未果，其犯後態度尚可等一切情狀，而量處如主文
    所示之刑，並諭知易科罰金之折算標準。
六、末以，本件被告未曾因故意犯罪受有期徒刑以上刑之宣告，
    有臺灣高等法院被告前案紀錄表1份在卷可稽，其因一時失
    慮，偶罹刑典，經此偵審程序及刑之宣告後，當知所警惕，
    信無再犯之虞，本院認前對其所宣告之刑，以暫不執行為適
    當，爰併依刑法第74條第1項第1款規定，宣告緩刑2年，併
    依刑法第74條第2項第4款之規定，命被告應向公庫支付新臺
    幣貳萬元，以啟自新。
據上論斷，爰依刑事訴訟法第455條之1第1項、第3項、第369條
第1項前段、第364條、第299條第1項前段，刑法第339條第1項、
第30條第1項前段、第2項、第28條、第41條第1項前段、第74條
第1項第1款、第2項第4款，刑法施行法第1條之1第1項、第2項前
段，判決如主文。
本案經檢察官盧慧珊到庭執行職務。
中    華    民    國    99    年    7     月    30    日
                  刑事第十六庭  審判長法  官    蔡守訓
                                      法  官    羅月君
                                      法  官    徐千惠
上正本證明與原本無異。
不得上訴。
                                      書記官    高心羽
中    華    民    國    99    年    7     月    30    日
附錄本件論罪科刑法條：
中華民國刑法第339條
意圖為自己或第三人不法之所有，以詐術使人將本人或第三人之
物交付者，處5年以下有期徒刑、拘役或科或併科1千元以下罰金
。
以前項方法得財產上不法之利益或使第三人得之者，亦同。
前二項之未遂犯罰之。

司法院資訊處製作；財團法人民間司法改革基金會備份。
